ACORDAO-COMPLETO-2446265

ACÓRDÃO 3990/2021 ATA 7/2021 - PRIMEIRA CÂMARA

VISTOS, relatados e discutidos estes autos em que se apreciam embargos de declaração opostos por Getúlio Brabo de Souza em face do Acórdão 13347/2020-TCU-Primeira Câmara, por meio do qual o Tribunal rejeitou embargos de declaração anteriormente opostos contra o Acórdão 9293/2020-TCU-Primeira Câmara, decisão esta que negou provimento ao recurso de reconsideração interposto contra o Acórdão 10405/2019-TCU-Primeira Câmara, o qual julgou irregulares as contas do embargante, imputando-lhe débito e multa,
ACORDAM os Ministros do Tribunal de Contas da União, reunidos em Sessão da Primeira Câmara, diante das razões expostas pelo Relator, em:
9.1. com fundamento nos arts. 32, inciso II, e 34 da Lei 8.443/1992, conhecer e rejeitar os presentes embargos de declaração, mantendo-se inalterado o Acórdão 13347/2020-TCU-Primeira Câmara;
9.2. alertar ao embargante que novo manejo de recurso meramente protelatório poderá ensejar aplicação de multa, nos termos do entendimento firmado no Acórdão 593/2017-TCU-Plenário, sem prejuízo de ciência à Ordem dos Advogados do Brasil, para apuração de eventual infração disciplinar do causídico; e
9.3. dar ciência deste acórdão ao embargante.

Embargos de declaração opostos em face do Acórdão 13.347/2020-TCU-Primeira Câmara, por meio do qual o Tribunal rejeitou embargos de declaração anteriormente opostos em face do Acórdão 9.293/2020-TCU-Primeira Câmara, decisão esta que negou provimento ao recurso de reconsideração interposto contra o Acórdão 10.405/2019-TCU-Primeira Câmara, o qual julgou irregulares as contas do embargante, imputando-lhe débito e multa.

Primeira Câmara

Município de São Sebastião da Boa Vista/PA.

3. Embargante: Getúlio Brabo de Souza (XXX.579.742-XX).

13.1. Ministros presentes: Walton Alencar Rodrigues (Presidente), Benjamin Zymler, Bruno Dantas (Relator), Vital do Rêgo e Jorge Oliveira.
13.2. Ministro que não participou da votação: Jorge Oliveira
13.3. Ministros-Substitutos presentes: Augusto Sherman Cavalcanti e Weder de Oliveira.

ACORDAO-COMPLETO-2530980

Acórdão 1529/2022 - Primeira Câmara

BRUNO DANTAS

Ministro Bruno Dantas.

Trata-se de embargos de declaração opostos por Getúlio Brabo de Souza (peça 85) em face do Acórdão 13347/2020-TCU-Primeira Câmara (peça 75) , por meio do qual o Tribunal rejeitou embargos de declaração anteriormente opostos em face do Acórdão 9293/2020-TCU-Primeira Câmara (peça 59) , decisão esta que negou provimento ao recurso de reconsideração interposto contra o Acórdão 10405/2019-TCU-Primeira Câmara (peça 38) , o qual julgou irregulares as contas do embargante, imputando-lhe débito e multa. 
Getúlio Brabo de Souza opôs os presentes embargos em 30/11/2020, antes de ser notificado formalmente do teor do Acórdão 13347/2020-TCU-Primeira Câmara.
Nesta oportunidade, o embargante alega a nulidade da intimação referente ao julgamento que originou o acórdão embargado. Afirma que, por erro de endereço, não tomou conhecimento do julgamento ocorrido em 24/11/2020, com o consequente prejuízo para a regular defesa e o esclarecimento dos fatos. Apresenta, em fundamento, sumário de decisões desta Corte que teriam reconhecido a nulidade de acórdãos ante a falta de publicação do nome do advogado na pauta de julgamento.
Sustenta, ainda, que a deliberação recorrida estaria eivada de omissão sobre os fundamentos de defesa apresentados e obscuridade em relação às razões invocadas pelo julgador.
Com relação à omissão, o embargante afirma que enviou a documentação que era de sua responsabilidade e apresentou justificativa, comprovando a execução completa do objeto pactuado e explicando que não houve paralisação da obra ou deterioração do que fora executado. Segundo o embargante, esses elementos de defesa não teriam sido analisados pelo acórdão que negou provimento ao recurso de reconsideração.
Diante da pretensa relevância das questões aduzidas, o embargante finaliza o expediente com o seguinte pedido:
"I. Que seja reconhecida a nulidade de intimação do julgamento, consequentemente se reconhecendo a nulidade do Acórdão nº 13347/2020-1C, devendo se proceder a novo julgamento dos embargos, desta vez com a regular intimação do embargante para acompanhamento e eventual sustentação oral, no endereço Avenida Senador Lemos n° 435, Ed. Village Boulevard, 8° andar, Salas 804-807, Umarizal, Belém, PA, CEP 66050-000. 
II. Que sejam acolhidas as suas razões de elucidação sobre os argumentos suscitados e ocorra a reforma da decisão que negou provimento ao recurso de reconsideração, mantendo irregulares as contas sem analisar as alegações apresentadas, E NO FIM AS CONTAS EM DISCUSSÃO SEJAM JULGADAS COMO REGULARES; 
III. Subsidiariamente, que seja sanada a omissão e obscuridade aqui apontadas, por ser medida de DIREITO que se impõe e de JUSTIÇA se reveste, sendo as contas julgadas aprovadas com ressalvas, à luz dos postulados da proporcionalidade e razoabilidade.IV. Que haja o reconhecimento da ausência de análise das alegações em sede de recurso de reconsideração, bem como da fundamentação da decisão recorrida, para que haja a reforma de tal decisão, com fulcro no art. 93, IX, 5°, LV da CF, c/c o art. 489 do CPC;"
É o relatório.

Danilo Ribeiro Rocha (20.129/OAB-PA), representando Getúlio Brabo de Souza.

Subprocurador-Geral Lucas Rocha Furtado.

TOMADA DE CONTAS ESPECIAL. CONTRATO DE REPASSE. OBRAS DE MELHORIAS URBANAS E HABITACIONAIS. EXECUÇÃO PARCIAL DO OBJETO DO CONTRATO. PERDA DE FUNCIONALIDADE DE PARTE DA OBRA EXECUTADA. CONTAS IRREGULARES. DÉBITO. MULTA. RECURSO DE RECONSIDERAÇÃO. NEGATIVA DE PROVIMENTO. EMBARGOS DE DECLARAÇÃO. REJEIÇÃO. NOVOS EMBARGOS DE DECLARAÇÃO. AUSÊNCIA DE OBSCURIDADE OU OMISSÃO. CONHECIMENTO E REJEIÇÃO

TOMADA DE CONTAS ESPECIAL (TCE)

Secretaria de Recursos (Serur); Secretaria de Controle Externo de Tomada de Contas Especial (SecexTCE).

Trata-se de embargos de declaração opostos por Getúlio Brabo de Souza em face do Acórdão 13347/2020-TCU-Primeira Câmara, por meio do qual o Tribunal rejeitou embargos de declaração anteriormente opostos em face do Acórdão 9293/2020-TCU-Primeira Câmara, decisão esta que negou provimento ao recurso de reconsideração interposto contra o Acórdão 10405/2019-TCU-Primeira Câmara, o qual julgou irregulares as contas do embargante, imputando-lhe débito e multa. 
Nesta oportunidade, o embargante alega que a deliberação embargada estaria eivada de omissões e contradições, conforme exposto no relatório precedente.
II
Satisfeitos os requisitos atinentes à espécie, os presentes embargos devem ser conhecidos, com fundamento nos arts. 32, inciso II, e 34 da Lei 8.443/1992.
Dito isso, não vislumbro as omissões e as contradições ventiladas.
Inicialmente, acerca da natureza dos embargos declaratórios, julgo relevante transcrever o seguinte excerto do Acórdão 1218/2015-TCU-Plenário:
"Antes de tratar especificamente dos argumentos trazidos pelos embargantes, lembro que essa espécie recursal, cujo objetivo é sanar eventuais omissões, obscuridades ou contradições, não deve ser manejada para rediscussão de mérito, o que representa, na prática, a possibilidade de repetição de um mesmo recurso, ferindo os princípios da singularidade, da isonomia e da celeridade processual. Os embargos declaratórios devem ter como fundamentação a obscuridade (falta de clareza na redação do julgado) , contradição (existência de proposições inconciliáveis entre si) e omissão (falta de pronunciamento judicial sobre matéria que deveria ter sido apreciada pelo juiz) ."
Em reforço, o seguinte trecho do Acórdão 3339/2013-TCU-Primeira Câmara:
"A omissão para o acolhimento dos declaratórios é a que diz respeito à questão que deveria ter sido apreciada pelo colegiado, mas não o foi. Não constitui omissão ou contradição a adoção de entendimento diverso do preferido pela parte, segundo seus próprios critérios de justiça e de acordo com sua particular interpretação das leis e da jurisprudência. Não há falar em omissão quando o acórdão analisa todas as questões submetidas a exame e as decide com base em teses jurídicas, jurisprudência, interpretação de leis e análise dos fatos que são diversos dos que os jurisdicionados entendem como mais adequados.
 (...) a contradição deve estar contida nos termos do decisum atacado, este compreendido no âmbito desta Corte como o conjunto: Relatório, Voto e Acórdão. Não cabe alegação de contradição entre o acórdão embargado e 'doutrina', 'jurisprudência' ou mesmo 'comando legal'. A alegação é pertinente em recurso de reconsideração ou pedido de reexame, no qual o comando atacado é contrastado com a jurisprudência, a doutrina e o ordenamento jurídico. Entretanto, é descabida em embargos de declaração, cuja única finalidade é esclarecer ou integrar a decisão embargada, excepcionalmente modificando-a."
Nesta ocasião, o embargante informa que haveria equívoco no endereçamento da intimação do julgamento: "Rua Bernal do Couto, nº 362, Bairro Umarizal, CEP 66055-080, Belém, PA". Assim, em decorrência desse suposto erro, não teria tomado conhecimento da data em que ocorreria a decisão, com o consequente prejuízo para a regular defesa e o esclarecimento dos fatos.
Esse argumento, contudo, não merece prosperar, visto que o endereço mencionado nos embargos é o mesmo que fora informado na procuração acostada à peça 42, na qual se lê: "representantes da Brasil de Castro Sociedade de Advogados, inscrita na Ordem dos Advogados do Pará sob nº 482/2011, com escritório situado na Rua Bernal do Couto, nº 362, Bairro Umarizal, CEP 66055-080, Belém - Pará, onde recebem intimações" (destaquei) .
As notificações foram, portanto, corretamente expedidas para o endereço supracitado, em consonância com Regimento Interno desta Corte, segundo o qual, quando a parte for representada por advogado, a comunicação processual será dirigida ao representante legalmente constituído nos autos (art. 179, § 7º) . Ademais, considerando que as notificações foram encaminhadas ao endereço informado na mencionada procuração, não caberia ao embargante arguir suposta nulidade a qual deu causa, conforme preceitua o art. 276 do Código de Processo Civil.
Com relação ao argumento acerca da falta de publicação do nome do advogado na pauta de julgamento, esclareço ao embargante que, por disposição regimental expressa, prescinde de publicação em órgão oficial a inclusão em pauta de processo em que se esteja julgando embargos declaratórios, como no caso sob exame (art. 141, § 14, V, do Regimento Interno do TCU) . Acrescento que, nessa espécie recursal, não se admite sustentação oral (art. 168, § 9º, do Regimento Interno do TCU) .
Quanto aos demais argumentos apresentados nos embargos, referentes às supostas omissão sobre os fundamentos de defesa e obscuridade em relação às razões invocadas pelo julgador, verifico que o embargante reproduz as mesmas teses já aventadas e rejeitadas no julgamento dos embargos anteriores, devidamente analisadas e refutadas no voto condutor do Acórdão 13347/2020-TCU-Primeira Câmara, não se prestando, portanto, a fundamentar os vícios pertinentes à espécie recursal.
Ressalto, em acréscimo, o entendimento desta Corte no sentido de que o manejo de embargos de declaração manifestamente protelatórios pode ensejar multa, nos termos do §2º do art. 1.026 do Novo Código de Processo Civil, c/c o caput do art. 58 da Lei 8.443/1992, na forma do art. 298 do RI/TCU, conforme restou decidido no Acórdão 593/2017-TCU-Plenário.
Na realidade, as ilações lançadas consistem em tentativa de rediscutir o mérito da matéria decidida por este Colegiado. Contudo, tal finalidade é incabível na espécie recursal eleita, a qual é via estreita destinada tão somente a integrar ou esclarecer a decisão impugnada. 
De tal modo que, inexistindo contradições, obscuridades, omissões ou quaisquer outros vícios a serem sanados na deliberação atacada, devem ser rejeitados os presentes embargos.
	Ante o exposto, voto por que o Tribunal adote o Acórdão que ora submeto à deliberação deste Colegiado.
TCU, Sala das Sessões Ministro Luciano Brandão Alves de Souza, em 9 de março de 2021.
Ministro BRUNO DANTAS 
Relator